臺灣嘉義地方法院刑事判決
110年度重訴字第2號
公  訴  人  臺灣嘉義地方檢察署檢察官
被      告  張善登



選任辯護人  賴一帆律師(法扶律師)
上列被告因殺人等案件，經檢察官提起公訴（110年度偵字第266
9號），本院判決如下：
    主    文
張善登犯殺人罪，處有期徒刑拾貳年。又犯對醫事人員以強暴妨
害執行醫療救護業務罪，處有期徒刑參月，如易科罰金，以新臺
幣壹仟元折算壹日。
    犯罪事實
一、張善登因患有妄想型思覺失調症，於民國110年2月22日入住
    嘉義長庚醫院精神科9H08號病房A床，其於同日晚上11時20
    分至37分間，因其所罹患思覺失調症發作，適處於上開精神
    障礙狀態，致其辨識行為違法及依其辨識而行為之能力顯著
    減低，乃基於殺人之犯意，徒手重毆同病房之張永來頭部、
    胸部，再以放在張永來病床上之四角褲繞住張永來頸部後，
    將之懸掛在張永來病床之欄杆處，致張永來受有胸部鈍傷、
    頸椎骨骨折及血、氣胸等傷害。嗣護理師丙○○接獲9H09病房
    之病患通知隔壁病房有碰撞聲，丙○○乃於同日晚上11時37分
    許前往9H08病房查看，其見張永來身體趴著、正面朝下、頸
    部遭四角褲繞住並掛在病床欄杆處，張善登則坐在自己病床
    邊，丙○○先為張永來解下頸部纏繞的四角褲並使其平躺在地
    ，再指示張善登離開病房前往大廳處，而後前往護理站通報
    其他值班醫護人員前來，張善登因此走出9H08病房至同樓層
    之大廳，而後丙○○欲推送儀器測量張永來之脈壓、血壓，張
    善登向丙○○詢問可否以肥皂洗掉指紋，丙○○乃引導張善登至
    洗手台清洗手部，張善登見丙○○雙手沾有血跡，知悉丙○○是
    當時值班之護理師，且為第一時間進入其病房中解開張永來
    之束縛，為張永來緊急救護，乃為依法執行救護業務之醫事
    人員，而其適處於上開精神障礙狀態，致其辨識行為違法與
    依其辨識而行為之能力顯著減低，竟又基於妨害醫事人員執
    行醫療救護業務之犯意，咬傷丙○○左手食指後，以手抓住丙○○雙手及將丙○○臉部壓制靠牆後，靠近丙○○臉頰加以咬傷，
    以上述強暴方式妨害丙○○執行醫療救護業務，嗣因病房助理
    員吳政憲見狀上前制止而停手。另張永來雖經急救，仍於翌
    日凌晨3時15分許因頭、頸、胸部鈍傷病發頸椎骨折、血、
    氣胸，造成中樞神經損傷形成神經性休克而不治死亡。
二、案經張永來之配偶甲○○告訴，及嘉義縣警察局水上分局報告
    臺灣嘉義地方檢察署檢察官偵查起訴。
    理    由
壹、證據能力：
    被告張善登與其辯護人對於下列引用證據之證據能力均表示
    沒有意見，而得作為判斷之依據（見本院卷第77至82頁），
    且查，卷附被告以外之人於審判外之陳述，雖均屬傳聞證據
    ，惟此等證據，經當事人與辯護人於本院準備程序對於證據
    能力表示沒有意見而未予爭執，復經本院審酌上開證據資料
    製作時之情況，尚無違法不當及證明力明顯過低之瑕疵，以
    之作為證據應屬適當，爰依刑事訴訟法第159條之5規定，認
    前揭證據資料亦有證據能力；另本案下列所引用供述證據以
    外之物證，與本案犯罪事實具有甚高關聯性，又查無事證足
    認係實施刑事訴訟程序之公務員違背法定程序而取得，且無
    依法應予排除之情事，亦均得作為證據。
貳、實體認定：
一、訊據被告就其於上開時、地動手毆打被害人張永來，及拉住
    丙○○的手或咬傷丙○○等情，雖然均供認不諱，但矢口否認有
    何殺人、妨害醫事人員執行救護業務犯行，辯稱：是因為張
    永來打呼聲太大聲，伊勸阻3次後，張永來出手揮拳打伊，
    伊出於自我防衛還手，對於伊咬傷醫護人員部分，伊印象很
    模糊云云。辯護人則為被告辯護略以：張善登與被害人張永
    來素不相識、沒有恩怨，且其在本案發生之前沒有暴力行為
    或前科，其與被害人張永來只是同病房的病人，沒有動機跟
    意圖對被害人張永來做出殺人行為，且張善登的手段只是徒
    手，以時間來看互毆時間超過5、6分鐘，張善登在主觀部分
    沒有殺人故意，至於違反醫療法部分，因為當時被害人張永
    來剛好有其他救護人員在救治，張善登對被害人丙○○的行為
    並沒有實際妨害到醫護人員對病患的救治，應不該當違反醫
    療法第106條，且張善登在行為時應該是沒有辨別是非能力
    的狀態，偵查中進行鑑定的嘉義基督教醫院鑑定報告是有問
    題的，因此違反責任能力與行為同時存在原則等語。惟查：
  ㈠被告因精神疾病，於110年2月22日入住嘉義長庚醫院精神科9
    H08號病房A床，而被告於同日晚上11時20分至37分間，動手
    毆打同病房B床病患即被害人張永來頭部及以腳踹被害人張
    永來，而後以被害人張永來病床上所放置之四角褲繞住被害
    人張永來之頸部後懸掛在病床欄杆處，及之後有拉住被害人
    丙○○的手、咬傷被害人丙○○，另被害人張永來嗣於翌日凌晨
    3時15分許因頭、頸、胸部鈍傷病發頸椎骨折、血、氣胸，
    造成中樞神經損傷形成神經性休克而不治死亡等情，均為被
    告所是認，並有證人即被害人護理師丙○○（見警卷第13至15
    頁；偵卷第77至78頁）、證人即護理師蔣昀庭（見警卷第16
    至18頁）、證人即病房助理員吳政憲（見警卷第19至22頁；
    相卷第159至160頁）、證人即清潔人員王惠櫻（見警卷第23
    至25頁）、證人即清潔人員劉沛文（見警卷第26至28頁）、
    證人即9H09病房A床病患侯甄庭（見警卷第31至32頁）、證
    人即9H09病房B床病患黃筱涵（見警卷第33至34頁）之證述
    可佐，且有相驗照片、現場照片、被告穿著衣物照片、走廊
    與大廳監視器錄影畫面截圖、被害人丙○○臉頰與左手食指傷
    勢照片、被害人丙○○眼鏡損壞照片、現場平面位置圖、被告
    與被害人張永來之病歷（見警卷第37至176頁）、臺灣嘉義
    地方檢察署相驗屍體證明書、檢驗報告書、嘉義縣警察局朴
    子分局110年2月25日嘉朴警偵字第1100004060號函檢附相驗
    與解剖照片、法務部法醫研究所解剖報告書暨鑑定報告書等
    （見相卷第83、97至117、119至132、171至179、181頁）、
    本院準備程序勘驗筆錄（見本院卷第76至77、89頁）等附卷
    可參，堪認屬實。
  ㈡被告與辯護人雖以前情主張被告毆打被害人張永來之主觀上
    並無殺人之犯意，然查：
    ⒈被告原先於警詢時供稱：伊睡覺約半小時後，清醒後發現
      隔壁床1位阿伯躺在病床上沒在幹嘛，伊看到阿伯後就起
      雞皮疙瘩，阿伯對伊說「少年耶，你很用（台語）」，伊
      回答「沒啦！哪有」，之後阿伯就起身朝伊吐口水在地上
      ，並且出手打伊腹部，再來就換伊起身把阿伯壓在地上，
      用右手毆打阿伯的頭部，伊忘記打幾下，之後看到阿伯病
      床上有1件四角褲，伊就順手拿來繞住阿伯頸部掛在病床
      欄杆上，伊是要給阿伯教訓，沒有要置其於死地云云（見
      警卷第2至3頁）。但之後於偵訊時則稱：伊與張永來有吵
      架，因為張永來打呼影響伊睡眠，害伊醒來，伊叫張永來
      不要打呼繼續吵伊，張永來有打伊右邊眼角、右腦勺，伊
      是在防衛，如果伊不防衛，張永來會以各種方法害死伊云
      云（見相卷第91頁）。又於本院羈押訊問時供稱：張永來
      的打呼聲很大，吵醒伊，伊叫張永來小聲一點，然後就發
      生口角，張永來用棉被蓋住伊頭想讓伊不能呼吸，並且揮
      拳打伊額頭，所以就開始打起來，伊是自衛云云（見聲羈
      卷第19頁）。被告就其動手毆打被害人張永來，最初並無
      提及被害人張永來打呼聲影響其睡眠，且是被害人張永來
      先打其腹部，然之後則稱是因為被害人張永來打呼聲影響
      睡眠發生衝突，並對於被害人張永來動手之手段、位置供
      述與原先陳述不同。況倘若被告上開被害人張永來先出手
      攻擊之供述為真，則被害人張永來應是離開其病床，方能
      主動出手攻擊被告，惟觀之卷附現場照片，被害人張永來
      遭毆打之血跡係位在其病床上，而非於其病床以外之位置
      。是被告上開所陳，顯與現場客觀跡證不符。且本案並無
      其他證據可以佐證被告所供情節，是被告上開供述之過程
      是否與事實相符，均值存疑，被告辯稱其是基於防衛意思
      而出手，難認可採。
    ⒉再被告於警詢、本院羈押訊問中均自承其有動手毆打被害
      人張永來頭部（見警卷第2頁；聲羈卷第19頁），甚至於
      警詢中自承被害人張永來倒在地上呼喊時，其尚有以腳底
      、膝蓋踹踢被害人張永來，之後才以四角褲繞住被害人張
      永來頸部懸掛在病床欄杆（見警卷第2頁）。且參諸卷附
      臺灣嘉義地方檢察署檢驗報告書，其中關於「一般勘驗」
      中「屍體特徵」之「其他敘述」記載「死者為成年男性，
      體型肥胖。屍體新鮮，顏面部可辨識，雙眼眶部熊貓眼，
      面部多處瘀傷（復見CY000-000-00）…」，另「局部勘驗
      」中「頭面頸部」記載頸部索溝痕寬度0.5公分、顏面鼻
      梁骨折、下頷骨骨折、顏面部雙側頰部、鼻部、上唇、下
      頷部瘀青；「胸腹部」記載胸部正中急救痕，胸部雙側多
      根肋骨骨折、胸部皮下氣腫（見相卷第101、103、105頁
      ），復有被害人張永來屍體相片可佐（見相卷第117、121
      至122、127頁）。而後被害人張永來之死因，經法務部法
      醫研究所解剖鑑定，其中關於被害人張永來「外傷病理證
      據」記載「頭頸部：雙側眼眶出現瘀痕（熊貓眼），鼻樑
      存有封閉性骨折。左耳有瘀傷，左臉腫脹，左下頷有瘀傷
      7乘3公分。右上唇有咬痕並雙唇腫脹，上顎於前庭部存有
      撕裂傷，並造成上顎骨裸露，下顎於#44及#45間（右下顎
      ）斷裂。左額顳部頭皮下出血14乘7公分，右後枕部頭皮
      下出血5乘3公分。頭骨完成無骨折。頸部由右外耳道下8
      公分、前5公分至左外耳道下9公分前5公分存有一細小勒
      痕長15公分，索溝寬0.5公分。下方皮下瀰漫性出血，第
      四頸椎骨折伴有周邊出血3乘2公分，第七頸椎及第一胸椎
      右側棘骨折。軀幹部：右上腹沾有血跡，外生殖器腫脹。
      右側第二及第三肋骨前側，第八及第九外側出現骨折並伴
      有周邊出血。左側第三、第八及第九外側出現骨折並伴有
      周邊出血。上述之傷害伴有右肋膜腔積血300毫升，左肋
      膜腔出血200毫升，併左肺塌陷。」，另被害人張永來「
      死亡經過研判」中，依解剖、組織病理切片觀察結果認造
      成被害人張永來死亡原因是爭吵、鬥毆中頭、頸、胸部受
      傷，導致頸椎骨折及血、氣胸，造成中樞神經損傷，形成
      神經性休克死亡。而解剖結果可見有3處傷害存在，分別
      為「頭部鈍傷，造成顏面部瘀傷、鼻梁骨折及口腔撕裂傷
      併下顎骨折。創傷雖然嚴重，但未傷及腦部對死因影響較
      小。」、「頸部存有勒痕及頸椎骨折；頸椎骨折傷害較大
      ，為主要影響死亡之傷害。勒痕之索溝寬度和褲帶繫繩相
      近，周邊無明顯之掙扎痕跡，應為最後因四角褲掛在床欄
      上造成。」、「胸部鈍傷出現第七頸椎及第一胸椎右側棘
      骨折，兩側肋骨骨折併血、氣胸。亦因打鬥過程中造成，
      為影響死亡之第二大傷害。」，並研判死亡原因為「甲、
      神經性休克。乙、頸椎骨折及血、氣胸。丙、頭、頸、胸
      部鈍傷。丁、精神病患。鬥毆。」，此有法務部法醫研究
      所解剖報告書暨鑑定報告書可參（見相卷第171至179頁）
      。以被告毆打被害人張永來之手段是徒手，但實際上使被
      害人張永來顏面、頭部有多處瘀傷，更甚者，於毆打被害
      人張永來後，竟仍以四角褲繞勒頸部，造成被害人張永來
      多處骨折、出血，最終傷重不治死亡，足以認定被告於毆
      打被害人張永來時，其毆打之力道並非輕微。此與單純教
      訓他人，而無致人於死之犯意，通常均是以輕微力道徒手
      毆打之情形尚屬有間。又被告於檢察官偵訊時供稱：後來
      道祖有告訴伊，要伊忍耐一點，可能住院久一點，且那個
      人（即被害人張永來）不應再留在世間、被除名了，若伊
      不出手，「留他沒有留我」就是伊會完蛋，那個人是毒瘤
      、不能留等語（見相卷第91至93頁），又於本院訊問、準
      備程序也自承有覺得佛祖對伊說「2人只能留1人」等語（
      見本院卷第21、76頁）。則即使被告與被害人張永來原先
      並不熟識而無恩怨，以2人之關係難認被告有何殺害被害
      人張永來之故意與動機，但被告於毆打被害人張永來時，
      是存有幻聽之症狀，而依其幻聽後所存在之主觀想法，乃
      是認為其與被害人張永來2人僅能留下1人，甚至認為被害
      人張永來是毒瘤、不能留在世間，因而出手毆打被害人張
      永來。又佐以被告毆打被害人張永來之下手力道並非輕微
      ，因此造成被害人張永來顏面、頭部有多處瘀傷、多處骨
      折、出血，終至傷重死亡，更徵被告毆打被害人張永來當
      時，其主觀上存有強烈的欲令被害人張永來不再留存在世
      間之意念，而具備殺人之直接故意，難認被告或辯護人所
      辯被告並無殺人之犯意可採。
    ⒊被告主觀上既然具有殺人之直接故意，且客觀上亦動手毆
      打被害人張永來，因此發生被害人張永來死亡之結果，被
      告此部分所為已符合刑法第271條第1項殺人罪之構成要件
      。至於辯護人所稱被告與被害人張永來原先毫不相識、沒
      有恩怨等情，尚不足以作為有利於被告認定之基礎。
　㈢關於被告違反醫療法部分，雖然辯護人以前詞為被告主張，
    另被告亦表示其印象模糊云云，然查：
    ⒈醫療法第106條第3項規定「對於醫事人員或緊急醫療救護
      人員以強暴、脅迫、恐嚇或其他非法之方法，妨害其執行
      醫療或救護業務者，處3年以下有期徒刑，得併科新臺幣3
      0萬元以下罰金。」，參以該條項之立法理由係以：「為
      擴增對醫護人員安全之保障，將條文內之原『醫事人員』，
      增加『或緊急醫療救護人員』範疇；並將『恐嚇或其他非法
      之方法』列入保障處罰要件」等語，是堪認本條項之新增
      應係加強對醫療院所執行醫療業務或其他醫療輔助業務之
      人員能順利執行醫療業務之保護。從而，所謂「醫療或救
      護業務」應非可限定於行為人於行為時之時間點，該等醫
      事人員或緊急醫療救護人員是正在從事特定、具體醫療或
      救護行為為必要，只要醫事人員或緊急醫療救護人員斯時
      所為是與醫療、救護業務有關聯者，但因為行為人實施強
      暴、脅迫、恐嚇或其他非法方法而受到妨害，即屬之。且
      醫療法第106條第3項，所謂「足以」妨害醫事人員執行醫
      療業務，立法理由並未指明需達何種妨害之程度，參照最
      高法院43年台上第387號判例指「足生損害於公眾或他人
      」，以有損害之虞為已足，不以實際發生損害為要件，則
      醫療法處罰之行為，以有妨害醫事人員執行醫療業務之虞
      即可，並不以實際已生妨害為必要（臺灣高等法院臺中分
      院110年度上易字第73號判決意旨參照）。
    ⒉證人丙○○於警詢中證稱：110年2月22日晚上11時37分許，9
      H09病房病友按鈴通知護理站有聲響無法入睡，伊前往9H0
      8病房發現B床病友張永來頸部被四角褲勒住掛在病床欄杆
      上、身體趴著正面朝下垂在地上，伊先將張永來頸部的內
      褲解開放置地面，另發現A床病友張善登坐在A床床邊，伊
      就叫張善登出去大廳，並且呼喊醫護人員進病房協助，伊
      準備去護理站推儀器要測量脈血壓，當時張善登擋在護理
      站門口不讓伊進去，並且問伊肥皂能不能洗掉指紋，伊發
      現張善登雙手都是肥皂泡泡，張善登並說要洗手，伊就先
      帶張善登去洗手台，張善登看到伊雙手有血跡，就順勢把
      伊雙手拉去洗手，洗完後，張善登緊抓伊雙手不放，伊要
      推開張善登時，張善登就咬伊左手食指，期間並對伊一直
      咳嗽、親近伊嘴巴要作親吻動作，然後伊抵抗，張善登就
      朝伊臉頰咬下去，伊一直尖叫，吳助理員聽到就從病房出
      來將張善登拉開等語（見警卷第13至14頁）。又於偵訊中
      證稱：伊值班從下午4點到晚上12點，快下班前，9H09病
      房的病人表示聽到牆壁敲擊聲，伊先去9H09病房問完就去
      9H08病房，走進病房看到張永來的頭被用內褲綁在病床欄
      杆、身體躺在地上，且頭的正下方地板有1灘血，張善登
      則是坐在A床看著張永來，伊就將張善登請出病房，張善
      登走出去，伊就先將張永來頭上的內褲解開、讓張永來平
      躺在地上並呼叫助理吳政憲，吳政憲就進來幫伊將張永來
      身體翻正、頭部朝上，後來叫張永來，張永來沒有回應但
      是還有呼吸、心跳，伊就去護理站告知值班醫師，張善登
      先擋在護理站門口不讓伊開門，伊請張善登離開護理站門
      口，張善登拉著伊雙手問肥皂可不可以將手上的指紋洗掉
      ，伊就順著張善登表示「不然我們去洗手」，伊帶張善登
      去洗手檯，伊要將自己的手抽出時，張善登就咬伊左手食
      指，後來抓住伊雙手要咬伊臉部，當時伊無法離開，因為
      張善登把伊壓在洗手台的牆壁，並將伊口罩拉開、對伊一
      直咳嗽，伊就尖叫，後來吳政憲過來將張善登拉開，伊才
      掙脫，後來是蔣昀庭請值班醫師等語（見偵卷第77至78頁
      ）。
    ⒊證人蔣昀庭於警詢中證稱：110年2月22日晚上11時37分許
      ，伊在9H護理站打紀錄，丙○○前來請伊打電話聯絡值班醫
      師說張永來狀況很奇怪，伊立即通知值班醫師後走出護理
      站，伊走到大廳時，看到張善登雙手有泡沫，丙○○原本要
      引導張善登去洗手台洗手，結果張善登就突然逼近丙○○並
      站立壓著丙○○在洗手台、頭對著頭不清楚在做什麼，伊就
      伸手拉張善登衣領，但是伊拉不動，伊就大聲呼救請吳政
      憲來協助，然後進9H08病房接手吳政憲照護張永來，當時
      張永來還有呼吸、脈博，但是叫不醒，等一陣子沒有人進
      來，伊就讓張永來躺下並出去看狀況，當時吳政憲還在大
      廳和張善登對峙，伊看到丙○○在9H03病房內臉部有血跡、
      感覺很害怕等語（見警卷第17至18頁）。
    ⒋證人吳政憲於警詢中證稱：伊在長庚醫院9H護理站擔任病
      房助理員，110年2月22日晚上11時37分許，伊在9H護理站
      聽到9H09病房病患按求救鈴，以對講機陳述隔壁9H08病房
      有蹦蹦聲，丙○○護理師先前往了解，丙○○進9H08病房後又
      馬上衝出來，伊發現有異狀也趕過去，當時張善登已經從
      病房走出來，伊進9H08病房時，看到張永來側躺在A、B病
      床中間的地板上，伊將張永來扶起呼叫，當時張永來身體
      軟弱、沒有意識，但有呼吸聲，伊突然聽到門外丙○○護理
      師求救，伊等到蔣昀庭護理師進9H08病房接手照護張永來
      後就立刻衝到大廳，看到張善登站立、壓著丙○○護理師在
      洗手台旁牆上，張善登頭對著丙○○臉部轉動不知道在做什
      麼，伊就向前將張善登拉開等語（見警卷第19至21頁）。
      於偵訊中則證稱：伊於110年2月22日工作時間是下午4點
      至晚上12點的小夜班，精神科每30分鐘查房1次，檢查病
      人的狀況，伊當時已經查房完畢，在護理站備勤，因為護
      理站有監視器，但只能看到走道的情形，看不到病房內的
      狀況，剛開始是9H09病房A床按緊急求救鈴，伊接起來，
      對方表示9H08病房有碰碰的聲音，丙○○護理師就先到9H09
      病房了解狀況，之後有走去9H08病房，之後伊從監視器看
      到丙○○從9H08病房跑出來，伊就趕快從護理站衝出去，伊
      進到9H08病房時，張善登已經走出病房，伊進病房看到張
      永來躺在地上、伊趕快將張永來扶起來，當時張永來還有
      呼吸，伊又聽到丙○○的聲音在喊「大哥、大哥」，等到蔣
      昀庭護理師進病房接手後，伊就趕快衝出去，看到丙○○的
      臉部被張善登用手壓在牆上，且張善登的臉部朝護理師轉
      動，伊先撥開張善登的手，丙○○就跑開等語（見偵卷第21
      至22頁）。
    ⒌依照證人丙○○證述，可知其原本是因發現被害人張永來情
      況異常，欲對被害人張永來進行緊急救護、檢查等救護業
      務，然互核證人丙○○、蔣昀庭、吳政憲之證述，因被告有
      向證人丙○○詢問洗手之事，證人丙○○才短暫停止其原先欲
      進行緊急救護、檢查事務，引導被告前去洗手。且被告當
      時因思覺失調症而入院，屬於精神狀況不穩定之精神病患
      ，又於同病房發生驚駭之事件，證人丙○○於驚駭之餘，為
      安撫被告心神，順應被告要求，帶被告前去洗手一事，以
      順應被告，穩定其心神之角度觀之，自當屬執行醫療業務
      之範疇。準此，被告乃先後有咬傷證人丙○○左手食指後、
      以手抓住證人丙○○雙手及將證人丙○○臉部壓制靠牆後，靠
      近證人丙○○臉頰加以咬傷等行為，並須證人吳政憲出面制
      止，證人丙○○始得以脫身離開，均已堪認定是對證人丙○○
      實施強暴手段，且對於證人丙○○原先欲針對被害人張永來
      進行緊急救護、檢查及對被告安撫心神等事務之進行，顯
      已構成妨害，辯護人以前情主張被告所為與醫療法第106
      條第3項之構成要件不該當，難認可採。
    ⒍再被告於110年2月27日偵訊時自承有咬證人丙○○的眼鏡（
      見相卷第93頁），而眼鏡乃是配戴在臉部之物，佐以證人
      丙○○、蔣昀庭、吳政憲之上開證述，被告確有以自己臉部
      靠近證人丙○○臉部的動作，甚至有咬傷證人丙○○臉頰，另
      依卷附證人丙○○眼鏡照片已經呈現鏡片破損之情形（見警
      卷第58頁），顯係於上開過程中所造成，堪認被告對於其
      臉部靠近證人丙○○臉部並做出上述動作，並非毫不知情或
      全無記憶。且依證人丙○○於警詢、偵訊中之證述，可知證
      人丙○○進入嘉義長庚醫院9H08病房發現被害人異狀後，欲
      返回護理站過程中，被告在大廳處、雙手沾滿肥皂泡泡，
      並且表示要洗手，及詢問肥皂能否洗掉指紋之事，而後證
      人丙○○即引導被告前往洗手台洗手，被告因此對證人丙○○
      為上述強暴行為。則被告經證人丙○○引導洗手前，亦自知
      雙手有肥皂泡泡而表示欲洗手，並詢問能否洗掉指紋，更
      足見被告當下並非毫無意識之狀態，是其主觀上亦存有對
      醫事人員施強暴行為以妨害執行醫療救護業務之犯意，而
      被告辯稱其對於證人丙○○為上開行為之事印象模糊或全無
      印象，並非可採。
    ⒎是以，被告主觀上既存有對醫事人員施強暴行為以妨害執
      行醫療救護業務之犯意，且其所為亦對於證人丙○○進行緊
      急救護、檢查、醫療事務有妨害，自已該當醫療法第106
      條第3項對醫事人員以強暴妨害執行醫療救護業務罪之構
      成要件。
  ㈣另被告雖然辯稱其行為時神智不清、有幻聽，而辯護人則為
    被告主張被告本案應有刑法第19條第1項之情形。然查：
    ⒈按犯罪行為人刑事責任能力之判斷，以行為人理解法律規
      範，認知、辨識行為違法之意識能力，及依其認知而為行
      為之控制能力二者，為關鍵指標；且刑事責任能力之有無
      ，應本諸「責任能力與行為同時存在原則」，依行為時之
      精神狀態定之。是行為人是否有足以影響意識能力與控制
      能力之精神障礙或其他心智缺陷等生理原因，因事涉醫療
      專業，必要時固得委諸於醫學專家之鑑定，然該等生理原
      因之存在，是否已致使行為人意識能力與控制能力有刑法
      第19條所規定得據以不罰或減輕其刑之欠缺或顯著減低等
      情形，既依犯罪行為時狀態定之，自應由法院本其調查證
      據之結果，加以判斷。醫學專家對行為人精神狀態進行鑑
      定結果，提供某種生理或心理學上之概念，法院固得將該
      心理學上之概念資為判斷資料，然非謂該鑑定結果得全然
      取代法院之判斷，行為人責任能力有無之認定，仍屬法院
      綜合全部調查所得資料，而為採證認事職權合法行使之結
      果，此有最高法院110年度台上字第5473號判決意旨可參
      。
    ⒉依卷附被告在長庚紀念醫院之急診病歷資料，被告是因為
      有中度焦慮、激動之情形，經家屬陪同至該院精神科就診
      ，而後於同日晚上至該院急診，經會診精神科醫師診斷有
      焦慮症之情形而住院（見警卷第62至90頁），另被告於偵
      訊中供稱：道祖告訴伊要忍耐一點，而且那個人（即被害
      人張永來）不應再留在世間、被除名了、是毒瘤不能留等
      語（見相卷第91、93頁），堪認被告於本案行為時，確實
      有因其精神疾病發作產生精神障礙之情形。
    ⒊又證人即被告之母丁○○○於本院審理時證稱：案發前都是伊
      與張善登住在一起，張善登與伊跟鄰居之互動都還好，張
      善登曾經因為頭痛到嘉義基督教醫院看診，醫生診斷發現
      張善登腦部有腫瘤，後來到林口開刀，110年2月22日有陪
      張善登到嘉義長庚醫院精神科就診，因為張善登在就診前
      2至3天的晚上睡不著覺，還跑到廚房製造噪音讓伊無法睡
      覺，伊有跟張善登說趕快睡、明天還要工作，張善登說好
      ，張善登有聽懂伊的話並且回覆，後來張善登又報警，警
      察有到家裡來，張善登跟警察說「家裡前面跟後面有很多
      人要攻擊他」，警察有說這要帶去精神科給醫生看，張善
      登就有拜託警察載伊到伊姊姊那邊睡覺，因為伊也會怕，
      伊在姊姊家住了2晚，白天伊有回家，白天伊看到張善登
      就一直走來走去、不愛講話，也有在家裡亂丟東西，伊就
      打電話給伊女兒，所以22日就到嘉義長庚醫院精神科掛號
      ，張善登當時沒有出現比較暴力的行為，是伊姪子乙○○開
      車載伊跟張善登到醫院，在車上的時候，張善登與其表哥
      有說有笑，當時張善登知道是要帶其看精神科，到醫院之
      後，伊有陪張善登進診間，張善登跟伊還有張善登大姊己○○都有向醫生描述狀況，醫生就說張善登的躁鬱症很嚴重
      、需要住院治療1至2個月，也有說如果當天不住院，隔天
      再去就要請警方戒護，看完診之後，己○○就去繳費，後來
      張善登說腳趾頭有傷口、想要找護士包紮，所以就有去急
      診室，到急診室後有打針跟做心電圖，辦完住院手續後，
      急診室的人有說家屬不需要留下來顧，伊跟乙○○把張善登
      送到9樓時，張善登在睡覺，因為有開藥給張善登吃，之
      後伊與乙○○就離開回家等語（見本院卷第231至241頁）。
    ⒋證人即被告之胞姊己○○於本院審理中證稱：伊沒有跟張善
      登同住，伊回家時，張善登比較內向，但張善登動完腦部
      手術後這幾年，伊覺得張善登個性跟以前很不一樣，會跟
      伊先生很有話聊，也會跟伊女兒聊天，聊天內容都正常，
      但伊感覺性格差異很大，是110年2月20日晚上11時許接到
      母親的電話，母親說張善登有些行為舉止很奇怪，都不睡
      覺在廚房發出很吵的聲音，又說張善登好像有報警，說有
      人要攻擊自己，母親很害怕，警察就把伊母親載到阿姨家
      ，母親打電話給伊的時候，人已經在阿姨家了，警員也有
      向伊母親建議帶張善登去就醫，伊才想到張善登確實有異
      狀而覺得確實精神狀況有問題，像是伊初二回娘家住，半
      夜起床聊天，張善登聽到聲音會很躁動想要參與聊天，還
      說如果伊要回臺北，也把母親帶到臺北住幾天，張善登也
      常常說睡不著、晚上失眠，伊也曾經接到表哥乙○○的電話
      說張善登因為鄰居抽水機太吵而打電話報警，或是因為對
      面山的那邊有人請挖土機來太吵而向環保局申訴，伊於2
      月20日接到母親電話後就不斷打電話向母親問張善登的狀
      況，也有討論說要到哪間醫院就醫，另外也有談到張善登
      在伊母親第一晚到阿姨家睡覺的凌晨有跑去堂叔家借電話
      打去阿姨家問母親是否在阿姨家，後來伊聽母親說好像是
      張善登自己把家裡電話線拔掉，2月21日那天張善登也有
      在家裡點1把香後拿到母親工作的地方自稱是某某神明，
      在那邊的人會怕，就叫張善登趕快回去，伊於2月21日也
      有跟母親說務必要先向張善登提到要去精神科就診的事，
      但張善登認為自己沒病，所以很排斥，這是伊母親轉述給
      伊聽的，伊是於2月22日早上搭火車回嘉義，然後伊在醫
      院跟張善登等人會合，伊大概下午1時許到達醫院後就在
      診間外面，伊打電話問母親要不要過來，大約下午2時許
      ，表哥乙○○載著伊母親與張善登到醫院，伊在醫院時看到
      張善登看別人的眼神很尖銳，伊也有在診間外面跟張善登
      交談，伊問張善登知不知道這幾天發生的事，張善登說「
      我怎麼知道發生什麼事」，伊也有跟張善登說今天是為了
      看失眠的狀況，張善登就有乖乖接受安排，後來到晚上6
      、7時許伊才跟母親和張善登一起進診間，在等看診的期
      間，因為張善登很排斥看醫生，所以表哥有開車載張善登
      到外面繞，醫生要伊等描述張善登的脫序行為，當下診斷
      為急性躁鬱症，而且有提到這種狀況在隔天可能會有暴力
      傾向，伊很害怕，就問醫師可否辦住院，但是當下張善登
      並不同意，張善登是很明確表示不要住院，伊還是請醫生
      安排，拿到單子之後，伊生說今天不住院，若明天有攻擊
      人的傾向，可以請警察協助就醫，在此之前，伊沒有見過
      張善登有攻擊他人或暴力傾向，醫生也有開藥，後來到停
      車場，伊有拿藥給張善登服用，可是張善登說腳上有傷口
      會痛、要去找護理師擦藥，伊就帶張善登去掛急診，到急
      診室時，張善登又吵說腰痠要趕快躺下，伊有把原先醫生
      開的住院的單子拿給急診醫師，然後重新說明狀況，因為
      張善登原本很躁動，伊害怕當天回家會不會攻擊母親，伊
      當下跟表哥乙○○商量後直接辦住院，急診醫師看診完後有
      找到床位讓張善登躺下，之後張善登就睡著，在張善登睡
      著前，急診醫生有問張善登問題，張善登還能正常回答，
      伊在醫院待到晚上10時許，張善登在伊離開時是睡著的狀
      態等語（見本院卷第242至258頁）。
    ⒌證人即被告之表哥乙○○於本院審理時證稱：伊平常沒有跟
      張善登同住，伊住得跟張善登家有點距離，張善登在腦部
      開刀之前心情好會去伊家裡，但手術之後就比較沒有去伊
      家裡，張善登動手術前後的個性差很大，110年2月22日伊
      有載張善登去看精神科，是因為伊姑姑丁○○○於110年2月2
      1日晚上打電話給伊說張善登亂大小便什麼的，伊說怎麼
      變成這樣，伊姑姑就問伊能不能開車載其與張善登去長庚
      醫院，伊到張善登家的時候，看到很亂，也有很多神明的
      葫蘆，伊想說張善登是不是走火入魔，因為張善登之前很
      信道教，張善登之前曾經表示說可以通神靈，開刀之後講
      更多，有時候伊抽菸，張善登會比噓的動作並說「你不要
      動」，然後手比蓮花指，比劃完之後才跟伊說可以動2月2
      2日伊開車開車載姑姑與張善登到嘉義長庚，在車上伊有
      抽菸，也有發生一樣的事，到醫院之後等候看診期間，是
      由伊姑姑、表妹排隊，伊跟張善登就在外面獨處，張善登
      有說心情鬱卒想去看看風景，伊有開車在張善登出去繞繞
      ，張善登在車上時好像想吐的樣子，張善登說昨天有喝農
      藥，伊後來有跟姑姑講這件事，另外張善登也有講一些話
      都語無倫次，是由伊表妹與姑姑陪張善登進診間，伊在外
      面等，張善登原本有表現出不想看精神科、很排斥，看完
      之後張善登得知要住院心情很差、要離開，但因為張善登
      的腳之前有長雞眼很痛而且很激動，所以就帶張善登到急
      診室，有跟醫生說不然幫張善登注射鎮定劑，當時在急診
      室跟醫生討論張善登病情時，張善登累了、倒在病床上，
      好像昏睡，後來到9樓有問醫生、護士要不要陪同，醫生
      、護士說不用，後來伊就載姑姑離開醫院等語（見本院卷
      第258至267頁）。
    ⒍被告於偵訊中供稱：道祖有告訴伊，要伊忍耐一點，可能
      住院久一點，且那個人（即被害人張永來）不應再留在世
      間、被除名了，若伊不出手，「留他沒有留我」就是伊會
      完蛋，那個人是毒瘤、不能留等語（見相卷第91至93頁）
      。又於本院訊問、準備程序自承覺得佛祖對伊說「2人只
      能留1人」，伊知道不能隨便動手打人甚至取人性命等語
      （見本院卷第21、76頁）。則依被告於110年2月22日至嘉
      義長庚醫院精神科就診，於同日晚上住進精神科之病房，
      與被告所述上開情節，雖可認被告於本案行為時，有因為
      精神疾病發作而陷入精神障礙狀態，但綜合上開證人丁○○○、己○○、乙○○之證述，可知被告原先因為精神疾病之情
      形，固於110年2月22日前2至3天左右有無法入眠、在深夜
      製造噪音之情形，但經過證人丁○○○勸說時，被告仍可切
      合證人丁○○○之陳述而回覆，又其於110年2月22日前往嘉
      義長庚醫院精神科就診時，亦處於意識清楚狀態下，明確
      知悉到醫院之目的，且對安排住院之事感到排斥，均尚無
      精神疾病明顯發作而陷於精神障礙之情形。且其於精神科
      看診後，也有服用醫生所開立之藥物，故於嗣後同日晚上
      緊接著發生上述殺人或對醫護人員施強暴行為時，因為與
      其服藥時間間隔非久，以被告所服用之藥物為嘉義長庚醫
      院精神科醫師所開立，該藥物應是具有相當抑制被告精神
      疾病發作程度之作用，被告也知悉隨意出手傷人或取人性
      命之舉為違法行為，僅因其精神疾病發作而產生幻聽感覺
      道祖下達「2人只能留1人」之旨意，因恐自己無法留下，
      故而殺害被害人，而後又對於護理人員施強暴行為，是被
      告於本案上開行為時，應僅因上述精神障礙狀態，致其辨
      識行為違法與依其辨識而行為之能力有顯著降低，尚未達
      到不能辨識行為違法或欠缺依其辨識而行為之能力之程度
      。
    ⒎況本案經臺灣嘉義地方檢察署檢察官於偵查中委請戴德森
      醫療財團法人嘉義基督教醫院就被告於本案行為時之精神
      狀態進行鑑定，由該院醫師參酌被告之家庭成長史，對被
      告進行腦波、身體檢查發現有輕微瀰漫性大腦皮質功能異
      常，推論被告為妄想型思覺失調症；對被告進行心理測驗
      ，其能配合心理師指導語操作作業或回答問題，可用語句
      回應，但表達較不精準、理解能力尚可、能於測驗問題中
      維持注意力、情緒較為平穩；另依魏氏成人智力量表顯示
      被告語文理解智商為82、知覺推理智商為62、工作記憶智
      商為70、處理速度智商為63、總智商為65，在各指數分數
      層面中，語文理解屬中下範圍、工作記憶屬邊緣範圍、知
      覺推理與處理速度屬於障礙範圍。又被告自認心理健康，
      但其在健康、性格、習慣量表自評作答之結果，懷疑其有
      心理健康之問題，並且高估自己心理健康狀態，而於精神
      分裂傾向量尺得分落點位於中度範圍，顯示其思考上缺乏
      邏輯、連貫性不佳、對人疏遠，也難以相信他人。而其於
      精神狀態檢查時，外觀整齊清潔，感情淡漠，態度合作，
      注意力略差，言談偶答非所問，提醒後可簡單切題回答，
      行為適切，另其思考較貧乏，但可簡單回答。又被告自稱
      從107年腦部手術後開始可與觀音佛祖感應，能對未來有
      預測能力，保其免於災厄，其住院前3個月變得生活作息
      不正常、較難入睡，也變得比較怕吵，住院前出現被害妄
      想，對於涉案則表示自己是誤殺對方，因對方攻擊自己出
      於防衛才回擊，且想到佛祖告知「二人只能留一人」，擔
      心自己無法留下來，必須對被害人施以反擊，而被告表示
      了解對於他人施暴是違法的，但當時沒辦法想那麼多，對
      於後續發生的事均表示不清楚了，僅表示自己後來去洗手
      ，對於病房護理人員何時進入及自己攻擊護理人員情形完
      全沒有印象，又表示住院後醫師的藥很厲害，其服用藥物
      後神通就消失，目前無任何妄想、幻覺或自殺意念，其計
      算能力、定向力、計算力、抽象思考均較常人為差。因此
      認被告於涉案行為當時，直接受妄想症狀影響，現實判斷
      明顯喪失，然其對涉案經過雖忘記部分細節，但並非完全
      不記得，警詢時能描述衝突過程與精神症狀之干擾，然其
      對病房護理人員何時進入及自己攻擊護理人員情形又完全
      無印象，顯示其記憶功能也明顯受精神障礙影響而有部分
      喪失。依照被告於長庚醫院住院病歷，其犯後與醫護人員
      會談，與警詢時均不時呈現答非所問之情形，顯示其因精
      神障礙導致現實判斷與行為控制能力仍明顯降低。又被告
      表示了解對他人施以暴力是違法的，但當時沒辦法想那麼
      多，警詢時稱自己是正當防衛而誤殺對方，了解被害人因
      自己而失去生命自己應該有不對，顯示其行為當時雖受精
      神障礙影響但仍保有部分現實判斷能力與行為控制能力。
      此有戴德森醫療財團法人嘉義基督教醫院110年5月7日戴
      德森字第1100500017號函檢附精神鑑定報告在卷可參（見
      偵卷第59至71頁）。再經本院向戴德森醫療財團法人嘉義
      基督教醫院補充函詢上開鑑定事項，經該院函覆「鑑定報
      告中『結論』述及病人張善登行為時因精神障礙導致現實判
      斷與行為控制能力明顯降低，但仍保有部分現實判斷能力
      與行為控制能力。此所謂『仍保有部分現實判斷能力與行
      為控制能力』，屬病人張善登行為時之現實判斷能力與行
      為控制能力已達於刑法第19條第2項之顯著降低程度。」
      ，此有該院110年8月6日戴德森字第0000000000號函可參
      （見本院卷第121頁）。上開鑑定結果亦與本院前述綜合
      上開證人之證述、被告供述與被告確實有前往精神科就診
      等情狀所得結論相同，應可採信。
    ⒏至於辯護人雖主張本件鑑定報告是參考被告於案發後數日
      所製作之警詢、偵訊筆錄為佐，但被告案發後應已接受相
      當治療控制，故以其案發後經過數日之供述作為鑑定之佐
      證違反「責任能力與行為同時存在原則」，而認該鑑定結
      果並非可採。然依照上開鑑定報告，並非僅以被告之供述
      作為依據，另外也有參酌被告之家庭成長史，並對被告實
      施多項之檢測，綜合被告之供述、家庭成長史及多項檢測
      結果進行研判。且依被告警詢、偵訊中所述情節，因其於
      本案行為時產生幻聽而感覺道祖下達「2人只能留1人」之
      旨意始有本件行為，因是於案發後接受相當治療，待被告
      之精神狀態已受控制下，由被告自承其行為時所感受、認
      知之外界狀態，應更為清楚、明確而可信。從而，上開鑑
      定報告綜合包含被告事後之供述等多項事證而認定被告本
      案行為時僅因精神障礙致其辨識行為違法之能力與依其辨
      識而行為之能力顯著降低，自更屬可信。是辯護人以此主
      張上開鑑定報告不可採，及被告本案行為時應已因精神障
      礙致不能辨識行為違法或欠缺依其辨識而行為之能力，並
      非可採。
  ㈤綜上所述，被告之辯解與辯護人之主張並非可採。本案事證
    明確，被告上開犯行均可認定，應予論科。
參、論罪科刑：    
一、核被告所為，分別是犯刑法第271條第1項之殺人罪與醫療法
    第106條第3項之對醫事人員以強暴妨害執行醫療救護業務罪
    。被告犯上開2罪之時間截然可分，且犯罪行為手段互異，
    法益侵害態樣也不同，彼此間並無實質上一罪或裁判上一罪
    之關係，應予分論併罰。再本院審酌被告行為時之責任能力
    顯著減低之原因，係受其妄想型思覺失調症發作之影響，其
    雖欠缺病識感，但本案發生時是其就醫住院期間，認就被告
    上開犯行，如未予減輕其刑，與罪責相當原則有違，爰均依
    刑法第19條第2項減輕其刑。
二、爰以行為人之責任為基礎，並審酌被告為成年人，其因精神
    疾病住院治療，於住院期間，因受精神疾病妄想型思覺失調
    症之影響，而殺害同病房之被害人，又於護理人員丙○○執行
    緊急救護、檢查業務時，對護理人員丙○○施以前述強暴行為
    ，所為並非可取。兼衡以被告犯後僅坦承毆打被害人之客觀
    行為而否認犯行與其本案犯罪情節（包含被告患有前述妄想
    型思覺失調症，因該病症發作陷於精神障礙狀態，始有本案
    犯行，被告是基於殺人之直接故意殺害同病房被害人，其手
    段為徒手重毆，之後再以被害人之四角褲將被害人頸部繞住
    勾在病床欄杆，因此造成被害人生命遭剝奪之不可逆結果，
    被害人之家屬痛失至親，悲慟萬分；另其對護理人員丙○○施
    強暴行為而成傷，幸未造成重大傷害，然護理人員丙○○因此
    所生心理陰影亦非可量計等），暨被告自陳其家庭生活狀況
    、智識程度（見本院卷第222頁）、素行等一切情狀，分別
    量處如主文所示之刑，並就其所受宣告得易科罰金之刑諭知
    易科罰金之折算標準。
肆、依刑法第87條第2項、第96條之規定，有第19條第2項及第20
    條之原因，其情狀足認有再犯或有危害公共安全之虞時，於
    刑之執行完畢或赦免後，令入相當處所，施以監護，但必要
    時，得於刑之執行前為之，且除另有規定外，應於裁判時併
    宣告之。然法院對於應付監護、禁戒、強制治療之人，認為
    有緊急必要時，得於判決前，先以裁定宣告保安處分，保安
    處分執行法第4條第2項定有明文。而本案被告經本院認定其
    於本案犯行時，是有刑法第19條第2項之情形。另依卷附戴
    德森醫療財團法人嘉義基督教醫院110年8月6日戴德森自第0
    000000000號函，認被告之妄想型思覺失調症倘未持續妥善
    藥物治療，復發率極高，足以認定被告有再犯或危害公共安
    全之虞，應入相當醫療院所接受是當監護與持續之精神醫學
    治療（見本院卷第121頁）。參以被告於本院審理時供述其
    遭羈押期間雖有規律回診服藥，但仍存有幻聽之症狀（見本
    院卷第207至208頁），足認被告迄今仍存在有妄想型思覺失
    調症之情形。再經參酌上述證人丁○○○、己○○、乙○○之證述
    ，堪認被告之病識感不高，甚至對於精神疾病就醫感到排斥
    。是本院綜合上開情狀，認被告有再犯或有危害公共安全之
    虞。然本院業於110年10月15日，依保安處分執行法第4條第
    2項規定，裁定被告應令入相當處所施以監護2年，故已無再
    另為監護宣告之諭知，附此敘明。
據上論斷，應依刑事訴訟法第299條第1項前段，醫療法第106條
第3項，刑法第11條、第19條第2項、第271條第1項、第41條第1
項前段，判決如主文。
本案經檢察官葉美菁提起公訴，由檢察官林津鋒到庭執行職務。
 
中　　華　　民　　國　　110 　年　　11　　月　　10　　日
                  刑事第五庭  審判長法　官  張志偉
                                    法  官  余珈瑢
                                    法  官　郭振杰
以上正本證明與原本無異。
如不服本判決應於收受判決後20日內向本院提出上訴書狀，並應
敘述具體理由；其未敘述上訴理由者，應於上訴期間屆滿後20日
內向本院補提理由書（均須按他造當事人之人數附繕本）「切勿
逕送上級法院」。告訴人或被害人如對於本判決不服者，應具備
理由請求檢察官上訴，其上訴期間之計算係以檢察官收受判決正
本之日期為準。
中　　華　　民　　國　　110 　年　　11　　月　　10　　日
                                    書記官  張茗翔
附錄論罪科刑法條：
中華民國刑法第271條：
殺人者，處死刑、無期徒刑或十年以上有期徒刑。
前項之未遂犯罰之。
預備犯第一項之罪者，處二年以下有期徒刑。

醫療法第106條：
違反第二十四條第二項規定者，處新臺幣三萬元以上五萬元以下
罰鍰。如觸犯刑事責任者，應移送司法機關辦理。
毀損醫療機構或其他相類場所內關於保護生命之設備，致生危險
於他人之生命、身體或健康者，處三年以下有期徒刑、拘役或新
臺幣三十萬元以下罰金。
對於醫事人員或緊急醫療救護人員以強暴、脅迫、恐嚇或其他非
法之方法，妨害其執行醫療或救護業務者，處三年以下有期徒刑
，得併科新臺幣三十萬元以下罰金。
犯前項之罪，因而致醫事人員或緊急醫療救護人員於死者，處無
期徒刑或七年以上有期徒刑；致重傷者，處三年以上十年以下有
期徒刑。